臺灣板橋地方法院民事判決　　　　　　　99年度訴字第1377號
原　　　告　蔡靜鈴
被　　　告　栗
訴訟代理人　楊宗憲
上列當事人間請求分配表異議之訴事件，本院於民國100 年1 月
28日言詞辯論終結，判決如下：
    主  文
原告之訴駁回。
訴訟費用由原告負擔。
    事實及理由
一、原告起訴主張：原告於民國97年5 月12日，因訴訟需用，經
    訴外人賴柏男代書仲介向被告調借新台幣（下同）200 萬元
    ，借款期間3 個月，月息3 分，原告提供門牌號碼為新北市
    ○○區○○街186 號2 樓房屋及坐落土地（下稱系爭房地）
    ，辦理第二順位抵押權設定予被告作為借款之擔保，於97年
    5 月13日交付借款時預先扣除18萬元之利息。屆期因借款用
    途之訴訟尚未終結，兩造合意另為視訴訟終結而定之不定期
    借貸，利息每月6 萬元，自同年8 月11日起，原告均依約按
    月期初預付利息予被告。於97年10月間原告向被告說明系爭
    房地已出售訴外人余威鋒，余君擬辦理房貸500 萬元，一併
    代償原告與被告8 月新訂之200 萬元不定期借款契約，後因
    第一順位最高限額抵押權人合作金庫質疑被告債權與抵押權
    登記內容不一致，被告和賴代書卻不願讓合作金庫明白名實
    不符之原由而延宕。嗣後原告與訴外人余威鋒、詹美雲（即
    余威鋒之母）達成合意，系爭房地轉賣詹女，由詹女與原告
    自洽被告與賴代書後續事宜。至97年12月中旬，原告期初交
    付利息時，向被告表明不再續借，雙方並約定於98年1 月中
    旬期屆前，至理達法律法律事務所辦理清償借款、交付憑證
    等相關事宜。1 月10日被告攜其徐姓之律師友人至理達法律
    事務所，與原告委任之曾子興律師共同確認新舊借款契約變
    更屬實，且原告自97年8 月起均按月付息、通知準備清償，
    在雙方律師見證下，被告向原告承諾於兩日內備妥相關憑證
    ，配合本金清償，且稱因經商身在大陸繁忙，已囑其徐姓律
    師全權處理，詹女先是將其委由合作金庫士林分行簽發合計
    275 萬元買賣自備款之3 紙支票（含擬付予被告之面額200
    萬元支票）委託曾子興律師與余姓律師辦理清償借款、塗銷
    抵押權事宜，惜徐律師未配合完成清償，迨12月1 日債務人
    異議之訴言詞辯論期日，原告轉述賴代書11月30日已承諾，
    庭訊期日當場雙方以200 萬元和解，被告同時向鈞院執行處
    撤回拍賣聲請，詹女即再次親持銀行所簽發面額200 萬元支
    票候於法庭，嗣被告依約履行義務，本案係因被告遲延而起
    ，原告依法無須支付利息，詎被告又說謊，更額外強索30萬
    元，當日辯論終結，和解破局。原告誤信賴代書和解之說，
    12月1 日言詞辯論又已終結，被告等屢為不法侵權行為，原
    告受有重大損害，故於判決前之12月7 日即發存證信函依法
    向被告明示謹先就原告應賠償詹女275 萬元等範圍為抵銷之
    主張。嗣10月再次以存證信函向被告明示行使抵銷。按行使
    權利，履行義務，應依誠實及信用方法，而無給付確定期限
    ，債務人已於相當期間前預告債權人，因給付兼需債權之行
    為者，債務人得以準備給付之事情，通知債權人，以代提出
    ，此為民法第148 條等相關條文所明定。原告依新約按月以
    支票給付利息，惟新約關於清償並無確定給付期限，原告雖
    已多次於相當期間前將準備給付之事情通知被告，被告遲未
    依約履行，屢為侵權行為，除詹女委律師處理就締約付款買
    賣系爭房地卻遭拍賣之損害賠償爭訟，余君前因法拍紛擾而
    權益受損事，亦在協調補償事宜，原告所受損害持續擴大，
    已前後兩次依法向被告明示行使抵銷權，被告之金錢借貸債
    權既經原告依法主張抵銷，即應溯及最初得為抵銷時，按照
    抵銷數額，使生消滅雙方債權債務之效力，嗣被告再以抵押
    權人暨金錢借貸債權人就鈞院拍賣系爭房地之價金主張權利
    ，自與法不合。被告以原告積欠被告抵押借款不為履行清償
    ，請求強制執行，案經鈞院民事執行處以98年度司執字第44
    699 號拍賣，得款共710 萬元，除執行費用及房屋稅金外，
    所餘金額被告遞狀諉稱債權額為358 萬2,219 元，經法院核
    算於分配金額彙總表載明擬分配予被告之金額為250 萬4,58
    4 元，因被告狀述，實屬虛偽，爰依強制執行法第41條第1
    項前段規定提起本件訴訟等語，並聲明：鈞院98年度司執字
    第44699 號強制執行事件，對被告所擬分配之250 萬4,584
    元債權額，應減為0 元，並將其減少的金額250 萬4,584 元
    ，改分配給原告。
二、被告方面則以：被告從未答應原告契約屆期後同意延期至98
    年1 月再清償，且原告亦非按月給付6 萬元之利息予被告，
    實則是被告其所稱之展延期間以不定期且不定額或支票或現
    金方式共給予被告30萬元之違約金，而非利息。原告主張被
    告拒絕受領被告之債務清償，於98年12月間原告於鈞院提起
    債務人異議之訴（98年度訴字第2414號）事件中，鈞院已判
    決被告並無受領遲延之情事。雖證人曾子興律師曾答應要幫
    原告連絡被告就清償借款事宜，然被告本人從未接獲有任何
    證人之通知原告願清償借款或另協商展延事宜。本件分配表
    異議之訴，被告之債權總金額為358 萬2,219 元，實際分配
    之金額共計248 萬2,784 元，其不足額為109 萬9,435 元，
    被告對原告從未負有任何金錢債務數額，何來抵銷權乙事，
    原告與訴外人就系爭標的物於強制執行期間，另議買賣契約
    乙事，與本件強制執行清償票款事件無涉，縱有損害賠償之
    情事發生，且可由原告自訂損害賠償之數額為275 萬元，原
    告空言主張抵銷，顯無理由等語，資為抗辯。並聲明：原告
    之訴駁回。
三、本院之判斷：
（一）本件被告於98年6 月10日持本院98年度司拍字第361 號民
      事裁定為執行名義，以債權金額200 萬元及其利息、違約
      金未獲清償，並檢同前揭裁定書、本票、借款契約書及抵
      押權設定文件，向本院民事執行處聲請拍賣系爭房地，而
      經本院民事執行處以98年度司執字第44699 號拍賣抵押物
      強制執行事件受理在案，嗣以710 萬元之價格將上開不動
      產拍定，於99年3 月9 日核發不動產權利移轉證書，並於
      99年4 月16日製作分配表定於99年4 月30日實行分配，嗣
      因原告對於該分配表所載之被告所分配之債權分配金額有
      不同意，於分配期日一日前，向執行法院提出書狀聲明異
      議；被告對於原告之異議為反對之陳述致該異議程序未終
      結，故由原告依強制執行法第41條之規定，提起本件分配
      表異議之訴等情，業經院依職權調閱本院民事執行處98年
      度執字第44699 號案卷查明無誤，合先敘明。
（二）本件原告向被告借款200 萬元，兩造於97年5 月12日簽訂
      借款契約書，約定借款期間自97年5 月12日起至97年8 月
      11日止，利息按每月3%計算，為6 萬元，原告並於97年5
      月13日將其所有之系爭房地設定債權額為200 萬元之抵押
      權予被告，被告於97年5 月13日交付借款時已預扣3 個月
      共計18萬元利息，原告僅收受182 萬元，此為兩造所不爭
      執，並有被告提出之借款契約書、他項權利證明書各1 件
      在卷可稽，堪信與事實相符。原告主張借款期間屆滿時，
      已徵得被告同意展期清償，兩造合意另為不定期消費借貸
      ，且於98年1 月間向被告表明不再續借，並約定進行清償
      ，又主張另有支付30萬元即97年8 月13日98年1 月12日止
      6 個月之利息，被告則否認有同意展期清償一事，並辯稱
      所收取30萬元係違約金，並非利息等語；再者，原告復主
      張98年1 月間已準備清償200 萬元欠款，係被告受領遲延
      一節，亦為被告所否認，因此本件所應審究之爭執點闕為
      ：97年8 月11日借款期間屆滿時，被告是否有同意展延
      清償期間？原告主張被告受領遲延，有無理由？原告
      主張對被告所損害賠償請求權，就275 萬元部分先為主張
      ，並主張與上開200 萬元借款抵銷，有無理由？原告主
      張本件強制執行事件中，被告不得分配任何金額，有無理
      由？茲敘述如下。
四、97年8 月11日借款期間屆滿時，被告是否有同意展延清償期
    間？
    原告此部分主張雖為被告所否認，惟被告並不否認除借款時
    預扣3 個月共計18萬元之利息外，尚有自原告處收受30萬元
    ，雖被告抗辯此30萬元為違約金，並非利息云云，惟查，證
    人賴伯男於本院言詞辯論時具結證稱：「我印象中原告第一
    次付了3 個月，後來又再付一次3 個月的利息，單月付息有
    兩次，因為被告有跟我講原告的付息狀況。」、「原來訂3
    個月，3 個月到了原告沒有還這個錢，後來原告又拿了1 張
    支票請我轉交給被告，就是要再繼續付利息，但是原告並沒
    有告訴我說要變更原來借款期間的約定或做如何內容的變更
    。我當時有問原告究竟何時可以清償，他也沒辦法確定，當
    時沒有明確的說展期的期間。」、「原告當時沒有叫我去跟
    被告說借款期間要展期到什麼時候，但是我有把原告的情形
    告訴被告，我把原告支付的利息交給被告，被告也有收下，
    所以應該是同意繼續借款給原告的意思」等語（見本院卷第
    86頁、第87頁），核與原告所述情節大致相符，參以自97年
    8 月至98年1 月為5 個月期間，以每月6 萬元利息計算，30
    萬元即為5 個月之利息，因此原告主張被告有同意展延清償
    期間至98年1 月間，尚非全然無據。
五、原告主張被告受領遲延，有無理由？
    原告主張向被告表明借款至98年1 月中旬即不再續借，且已
    備妥200 萬元支票欲向被告清償，惟被告受領遲延一節，則
    為被告所否認，經查，證人賴伯男於本院言詞辯論時證稱：
    「本金部分據我知道應該是沒有還，原告後來也有找我，希
    望我出來幫忙居中處理這件事情，原告跟我說他準備要還錢
    了，還約了要去律師事務所，說他準備好錢了，我有跟被告
    講，但是原告只準備本金的部分，就是200 萬，但是被告認
    為原告支付利息只有付6 個月或8 個月左右，後續的利息或
    違約金應該要給付，被告認為的金額我不清楚，但是就不只
    200 萬。」、「原告找我說要還本金給被告的時間點，距離
    原告有清償8 個月利息的時間大概已經隔了半年以上。」等
    語；證人曾子興律師於本院言詞辯論時具結證稱：「去年年
    初，原告跟我說有一個跟借款有關的問題，請我幫他協調處
    理，後來原告就約被告到我的事務所... 。後來我跟他們提
    議，不然就請被告出具有收款的收據證明給原告，原告就把
    錢還給被告，我印象中兩造都沒有意見，被告說要回去準備
    ，後來過一陣子我聽原告說被告不願意提供，後來再隔幾個
    月，原告有拿一張銀行的票據，託我找被告來拿，好像是
    200 萬的銀行現金票，那時我有同意代為連絡。... 原告跟
    被告到我事務所的時候，被告還有帶一位朋友，我忘記是律
    師還是代書，姓名我也忘記了，票據部分我是聯絡被告的那
    位朋友，請他通知被告到我事務所來拿支票，我記得他的朋
    友說被告不在國內，要再轉告他。後來被告沒有來找我拿這
    張支票，後來我就還給原告。」、「原告拿200 萬的銀行現
    金票的時間點距離兩造到我事務所談清償事宜的時間點距離
    大約有半年以上。」、「兩造到我事務所之後，並沒有約定
    何時要到我的事務所來進行清償的事宜，因為當時幫他們談
    妥之後，我是希望他們兩造自己去處理。」等語（以上見本
    院卷第85頁- 第87頁）；綜合證人賴伯男及曾子興律師之證
    言，兩造雖曾至律師事務所協調還款事宜，惟原告係在該次
    協調之後半年之久始提出200 萬元支票至律師事務所託證人
    曾子興律師轉交，顯見該次在律師事務所協調時，原告並未
    表明具體還款期間為何，而事隔半年之久，被告主張尚需支
    付利息亦屬合理，原告於該次在律師事務所協調時雖有表明
    願意清償欠款，惟按債務人非依債務本旨實行提出給付者，
    不生提出之效力，民法第235 條定有明文。是債權人受領遲
    延責任之發生，以債務人提出給付為要件，而所謂提出給付
    ，係指凡是給付之內容、給付之時期、給付之處所、提出給
    付之人及其相對人均應符合該債務本來之要求，使債權人現
    實處於可得受領之狀態，如債務人提出之給付與債務本旨並
    不相符，債權人拒絕受領，自不負遲延責任。又債權人對於
    已提出之給付，拒絕受領者，固自提出時起負遲延責任，但
    主張債權人應負責任之債務人，就債權人拒絕受領給付之事
    實，有舉證之責任。經查，原告於兩造在律師事務所協調時
    僅以口頭表示願意清償欠款，當場並未提出200 萬元之支票
    或現金以供清償，是該次律師事務所之協調，尚不能認為原
    告已依債務本旨實行提出給付。又原告雖於該次協調半年之
    後提出200 萬元之支票委託證人曾子興律師轉交原告，而證
    人曾子興律師已證稱係透過被告之友人轉告被告，惟被告否
    認有受告知此事，該名友人是否確實有轉告被告，尚無從得
    知，況且時隔半年之久，尚有利息或違約金之產生，原告交
    付200 萬元之支票託證人曾子興律師轉交被告，尚難認為已
    依債務本旨實行提出給付，自不生原告提出給付之效力，自
    無所謂被告受領遲延之問題。原告主張被告受領遲延云云，
    自無理由。
六、原告主張對被告所損害賠償請求權，就275 萬元部分先為主
    張，並主張與上開200 萬元借款抵銷，有無理由？原告主張
    本件強制執行事件中，被告不得分配任何金額，有無理由？
    既然被告並無受領遲延之情形，已如前述，被告對於原告確
    實有200 萬元本金債權及相關利息、違約金債權存在，被告
    依法實現其抵押權以取得債權之滿足，自屬合法行使其權利
    ，縱然原告有將系爭房地轉售他人，並因此產生無法完成買
    賣交易之糾紛，亦不能認為被告對於原告有何侵權行為，原
    告主張對於被告請求275 萬元之損害賠償額，進而主張與本
    件200 萬元借款抵銷，自無理由。其主張本件強制執行事件
    中，被告不得分配任何金額，亦為無理由。
七、綜上所述，原告主張被告之金錢借貸債權既經原告依法主張
    抵銷而消滅，本院98年度司執字第44699 號強制執行事件，
    被告自不得受分配，本院上開強制執行事件對被告所擬分配
    之250 萬4,584 元之債權額應減為0 元，並將其減少之金額
    改分配給原告云云，並無理由，應予駁回。
八、本件判決事證基礎已臻明確，兩造其餘攻擊防禦方法及未經
    援用之證據，核與判決結果已無影響，爰不再一一論述，併
    予敘明。
結論：本件原告之訴為無理由，依民事訴訟法第78條，判決如主
文。
中    華    民    國  100     年    2     月    18    日
                  民事第二庭    法  官  連育群
以上正本係照原本作成
如對本判決上訴，須於判決送達後20日內向本院提出上訴狀。如
委任律師提起上訴者，應一併繳納上訴審裁判費。
中    華    民    國  100     年    2     月    18    日
                                書記官  溫婷雅